臺灣高等法院民事判決　九十年度重上字第一七六號
　　　上　訴　人　　天智股份有限公司
　　　法定代理人　　潘秋傑
　　　送達代收人　　李佩昌
　　　被　上訴人　　利碟股份有限公司
　　　法定代理人　　伍必霈
右當事人間損害賠償事件，上訴人對於中華民國九十年二月二十一日臺灣新竹地方法
院八十九年重訴字第五三號第一審判決提起上訴，並為訴之追加，本院判決如左：
　　　主　　　文
上訴及追加之訴均駁回。
第二審及追加之訴訴訟費用均由上訴人負擔。
　　　事　　　實
甲、上訴人方面：
壹、聲明：
Ａ、先位聲明：
一、原判決關於駁回上訴人在第一審新台幣（下同）七千一百一十七萬零二十五元及
　　其法定利息部分之訴與該部分假執行之聲請暨命負擔該部分訴訟費用之裁判均廢
　　棄。
二、右廢棄部分，被上訴人應給付上訴人七千一百一十七萬零二十五元，及自起訴狀
　　繕本送達之翌日起至清償日止，按年息百分之五計算之利息。
三、上訴人願供擔保請准宣告假執行。
Ｂ、備位聲明：
一、原判決關於駁回上訴人在第一審六千九百一十九萬七千一百六十九元及其法定利
　　息部分之訴與該部分假執行之聲請暨命負擔該部分訴訟費用之裁判均廢棄。
二、右廢棄部分，被上訴人應給付上訴人六千九百一十九萬七千一百六十九元，及自
　　起訴狀繕本送達之翌日起至清償日止，按年息百分之五計算之利息。
三、上訴人願供擔保請准宣告假執行。
貳、陳述：除引用原判決書之記載外，補稱：
I、先位聲明部分：
一、被上訴人於合約成立後，確已依約將二千萬元之預付貨款支付上訴人，被上訴人
　　並即向上訴人訂購，嗣後並於採購單上記載「依合約書付款」等語，實際付款，
　　亦依合約內容為之，足徵系爭買賣契約確已成立生效。
二、兩造買賣合約書已成立生效，依合約書第二條之約定：．．．買方每月最低需求
　　求量五百萬套，惟被上訴人自八十八年八月起即未訂購符合約定之五百萬套以上
　　，自八十九年二月起更拒不下單，顯已違反合約按月訂購之約定，亦即被上訴人
　　違反訂購義務，根本未依約向上訴人訂購合於契約約定數量之貨品，並非「訂購
　　時」或「訂購後」雙方因單價爭執，無法合意，致無法續行交易。
三、退而言之，系爭契約已成立生效，縱單價仍需雙方另行議定，惟因被上訴人拒不
　　與上訴人議價，致二造未能商議價金，乃係被上訴人故意使條件不成就，自屬可
　　歸責於被上訴人之事由，致契約無法履行，被上訴人仍應負債務不履行損害賠償
　　之責。
四、被上訴人八十八年十月至九十年三月進貨量不足數量統計及損害金額計算表詳如
　　附件(一)，全部損害金額為六千四百五十六萬一千二百一十四元。另上訴人尚受有
　　利息損失六百六十萬八千八百一十一元，合計為七千一百一十七萬零二十五元。
II、備位聲明部分：
一、上訴人依民法第二百四十五條之一及民法第一百八十四條第一項後段規定，請求
　　被上訴人賠償損害。
二、倘認民法第二百四十五條之一關於締約過失責任，於本件尚不能適用，惟民法修
　　正前對於契約未成立時之締約過失責任未設有賠償責任之規定，上訴人主張「類
　　推適用」民法第二百四十七條之規定，請求賠償。
三、兩造契約內定明被上訴人每月之訂購量為五百萬套至八百萬套，上訴人為配合其
　　需求量，訂約前後即以融資方式，陸續不斷增添設備，再以機械設備設定抵押融
　　資興建倉庫及購入機械與周邊設備。被上訴人應賠償上訴人興建倉庫、購入機械
　　及周邊設備費用、貸款利息支出等損失。
四、上訴人之設備費用扣除折舊後，其金額為六千二百五十八萬八千三百五十八元加
    上利息支出之損失六百六十萬八千八百一十一元，合計為六千九百一十九萬七千
    一百六十九元。
參、證據：除引用原審立證方法外，補提：被上訴人進貨量不足平均數量統計及損害
　　金額計算表、興建廠房、購入機械及週邊設備費用表、採購流程及單價之確定程
　　序圖、訂約後採購單影本、訂約前採購單影本、請款紀錄影本、調整單價之採購
　　單影本、原料成本與出貨單價對照表影本、傳真單影本、律師函影本、利息支付
　　明細影本、被上訴人回函影本、王澤鑑先生著「民法學說與判例研究」第二百四
　　十一、二百四十二頁、「民法學說與判例研究(四)」第七十五、七十六頁影本、上
　　訴人公司八十八年三月至八十九年一月之銷貨收入明細、營業人銷售額與稅額申
　　報書、八十九年一月份銷貨明細及發票影本、簽約後增加設備和費用總表、營利
　　事業所得稅查核準則第九十五條、固定資產耐用年數表、天智設備與月產值、天
　　智簽約增加之設備與月產值、增加設備費用單據影本、動產擔保交易登記標的物
　　明細表影本、八十八年三月至八十八年八月總平均利潤計算式及相關單據影本。
乙、被上訴人方面：
壹、聲明：
一、上訴駁回。
二、如為不利被上訴人之判決，請准供擔保免為假執行。
貳、陳述：除引用原判決書之記載外，補稱：
I、關於先位聲明之部分：
一、本件系爭買賣合約自始即未成立；且被上訴人已下之採購單，均已履行完畢，故
　　被上訴人並無契約不履行之原因事實存在，是則上訴人主張契約不履行之損害賠
　　償，殊嫌無據。
II、關於備位聲明之部分：
一、上訴人所為類推適用民法第二四七條之主張，於法亦有未合！蓋該條係以「契約
　　因以不能之給付為標的而無效者」為前提，而本件並無此情事，自無類推適用之
　　餘地！
參、證據：除引用原審立證方法外，補提：利碟股份有限公司變更登記表影本。
　　　理　　　由
一、
１、被上訴人法定代理人業變更為伍必霈，有經濟部商業司變更登記表可按，其並具
　　狀聲明承受訴訟，核無不合，先予敘明。
２、上訴人提起上訴，於本院就備位聲明，主張追加類推適用民法第二百四十七條第
　　一項規定請求賠償。經核其請求之基礎事實同一，依民事訴訟法第四百四十六條
　　第一項、第二百五十五條第一項第二款規定，應予准許。
二、上訴人主張其於民國八十八年三月一日與被上訴人訂立ＣＤ－ＣＡＳＥ及ＣＤ－
　　ＴＲＡＹ之買賣合約書，約定被上訴人自八十八年四月一日起至九十二年十二月
　　三十一日止，應按月向上訴人進貨，每月最低需求量為五百萬套，最高為八百萬
　　套，上訴人應確保供貨產能無虞，被上訴人則同意預付貨款二千萬元予上訴人。
　　被上訴人於買賣契約成立之後，即依買賣合約書第十條第一款約定，於八十八年
　　三月三十一日預付貨款二千萬元，並於八十八年三月二十四日收受上訴人開立面
　　額二千萬元之保證票。被上訴人並自八十八年四月一日起，每月均依合約書之約
    定向上訴人進貨，惟自八十八年九月份起，竟減少進貨數量而未達合約書所定之
    最低數量，甚且自八十九年二月起拒向上訴人進貨。上訴人曾委請律師致函被上
    訴人，請其繼續履行契約，然被上訴人竟否認曾與上訴人訂約，並拒絕履約，致
    上訴人受重大損害。兩造間之系爭買賣契約係屬繼續性供給契約，被上訴人既不
    履行契約義務，爰類推適用民法第二百五十四條規定，依民法第二百六十三條準
    用同法第二百五十八條規定，以本件起訴狀繕本送達被上訴人為終止本件契約之
    意思表示通知，並依民法第二百六十三條準用同法第二百六十條規定，向被上訴
    人請求債務不履行之損害賠償。上訴人所受損害如下：（一）被上訴人八十八年
　　十月至八十九年一月未依合約書第二條約定，每月最低進貨量五百萬套，不足數
　　量共計七百一十八萬九千四百套，每套平均利潤為０．八三六四元，合計六百零
　　一萬三千二百一十四元，另八十九年二月至九十年三月，被上訴人均未依約，按
　　月進貨五百萬套，每套平均利潤０．八三六四元，損害合計為五千八百五十四萬
　　八千元，前開損害合計為六千四百五十六萬一千二百一十四元（詳如附件一所示
　　）。（二）上訴人為履行本件契約，先後向台灣銀行共貸款合計六千四百一十萬
　　元，至九十年六月，支付利息六百六十萬八千八百十一元，此利息之損害亦屬損
　　害賠償之範圍。（一）及（二）合計損害為七千一百一十七萬零二十五元。另兩
　　造於八十八年三月一日訂立系爭買賣契約後，上訴人因信賴系爭契約業已成立，
　　遂投入大量資金興建倉庫及購入機械與周邊設備，以提高產能因應被上訴人之需
　　求，被上訴人並自締約後即不斷以採購單上之「依合約書付款」字眼令上訴人安
　　心供貨，俟其另覓得新供貨來源，並將系爭預付貨款二千萬元扣完應付帳款後，
　　即否認合約與上訴人間之契約關係，並拒絕依約自上訴人進貨，致使上訴人因信
　　賴系爭契約能成立而蒙受重大損失，依民法第二百四十五條之一，被上訴人應負
　　損害賠償之責；且被上訴人上舉顯屬有計劃之詐騙行為，依民法第一百八十四條
    第一項規定，亦應負損害賠償之責。又民法修正前對於契約未成立時之締約過失
    責任未有賠償責任之規定，上訴人主張類推適用民法第二百四十七條規定；兩造
　　契約內定明被上訴人每月之訂購量為五百萬套至八百萬套，上訴人為配合其需求
　　量，訂約前後即以融資方式，陸續不斷增添設備，再以機械設備設定抵押融資興
　　建倉庫及購入機械與周邊設備。上訴人購置之設備和費用金額合計為六千六百二
    十一萬五千三百八十二元，經扣除折舊後，其金額為六千二百五十八萬八千三百
　　五十八元（詳如附件二所示），另加上利息支出之損失六百六十萬八千八百一十
　　一元，合計為六千九百一十九萬七千一百六十九元。爰先位聲明請求被上訴人應
　　給付七千一百一十七萬零二十五元及自起訴狀繕本送達翌日起算之法定遲延利息
　　；備位聲明請求被上訴人應給付六千九百一十九萬七千一百六十九元及自起訴狀
　　繕本送達翌日起算之法定遲延利息。（上訴人逾上開部分之請求，經原審判決其
　　敗訴，上訴人未提起上訴。）
    被上訴人對上訴人曾於八十八年三月二十四日提供面額二千萬元之保證支票及其
    於八十八年三月三十一日匯付二千萬元予上訴人之情不爭執。但否認兩造於八十
    八年三月一日訂立「買賣合約書」，約定被上訴人應自八十八年四月一日起至九
    十二年十二月三十一日止，按月向上訴人進貨。辯以兩造於八十八年三月一日前
    即有往來，被上訴人未同意上訴人要求預付貨款二千萬元之要求，惟因上訴人資
    金周轉困難一再懇求被上訴人協助，被上訴人為求供貨順利，乃同意無息借支二
    千萬元應急，並要求上訴人提供同額保證支票一紙，以供擔保，在此合意之下，
    上訴人於八十八年三月二十四日提供保證支票，被上訴人乃於八十八年三月三十
    一日匯付二千萬元，其後雙方同意改變擔保方式，由被上訴人控管每月應付貨款
    在足以擔保上開借支範圍之內，因此於八十八年六月三日將保證支票返還上訴人
    。上訴人所提八十八年三月一日買賣合約書，未經被上訴人簽署，被上訴人否認
    該合約書成立，且該買賣合書約之「價金」無從確定，該合約應不成立。本件系
    爭買賣合約自始即未成立，則上訴人主張終止合約，自失所據，又被上訴人已下
    之採購單，均已履約完畢，被上訴人並無契約不履行之原因事實存在，上訴人先
    位聲明請求被上訴人契約不履行之損害賠償，殊屬無據。另兩造未簽訂本件買賣
    合約書，乃因雙方對於相關條件未能獲致協議，無可歸責於被上訴人，而在契約
    條款未能獲得一致之合意，當事人拒絕簽訂契約，乃屬締約自由之範疇，自不能
    指為有違誠信，亦與善良風俗無關。況本件縱使「買賣合約書」成立，但其具體
    之買賣行為尚待採購單之簽訂，如雙方就數量及單價未能達成協議，買賣仍不能
　　成立，而雙方交易所以未能繼續進行，乃因單價未能達成協議所致，與上開「買
　　賣合約書」是否成立無關。又民法第二百四十五條之一關於締約過失之責任，於
　　本件無可適用，至於上訴人所為類推適用民法第二四七條之主張，於法亦有未合
    等語資為抗辯。
三、上訴人主張兩造於八十八年三月一日訂立ＣＤ－ＣＡＳＥ及ＣＤ－ＴＲＡＹ之買
　　賣合約書，約定被上訴人自八十八年四月一日起至九十二年十二月三十一日止，
　　應按月向上訴人進貨，每月最低需求量為五百萬套，最高為八百萬套，被上訴人
    並自八十八年四月一日起，每月均依合約書之約定向上訴人進貨，惟自八十八年
    九月份起，竟減少進貨數量而未達合約書所定之最低數量，甚且自八十九年二月
    起拒向上訴人進貨。上訴人曾委請律師致函被上訴人，請其繼續履行契約，然被
    上訴人竟否認曾與上訴人訂約，並拒絕履約，致上訴人受重大損害。兩造間之系
    爭買賣契約係屬繼續性供給契約，被上訴人既不履行契約義務，爰類推適用民法
    第二百五十四條規定，依民法第二百六十三條準用同法第二百五十八條規定，以
    本件起訴狀繕本送達被上訴人為終止本件契約之意思表示通知，並依民法第二百
    六十三條準用同法第二百六十條規定，向被上訴人請求債務不履行之損害賠償七
    千一百一十七萬零二十五元。被上訴人則否認兩造於八十八年三月一日訂立本件
    買賣合約書，並以上開情詞置辯。經查：
１、查上訴人提出之買賣合約書，僅上訴人用印，未經被上訴人簽署用印，有該合約
　　書可按（見原審卷第一四頁）。雖上訴人爭執本件系爭合約書之內容，為被上訴
　　人所擬具，經交上訴人用印後收回，被上訴人擬具系爭合約書應為「要約」，上
　　訴人用印即屬「承諾」，雙方意思表示合致，契約業已成立生效云云。被上訴人
　　則謂該買賣合約書僅係幕僚作業文件，其中部分條款係上訴人片面之要求，因未
　　獲得被上訴人決策人員之同意，故被上訴人拒絕簽章，合約自始即不成立等語。
２、按當事人互相表示意思一致者，無論其為明示或默示，契約即為成立，民法第一
　　百五十三條第一項固定有明文。又稱買賣者，謂當事人約定一方移轉財產權於他
　　方，他方支付價金之契約。當事人就標的物及其價金互相同意時，買賣契約即為
　　成立，同法第三百四十五條亦定有明文。是本件所應審酌者，即為兩造就系爭買
　　賣契約之標的物及其價金有無互相同意。
(1)、查系爭買賣合約書內容：「一、貨品名稱及摘要：１、片裝透明盒十黑ＴＲＡＹ
　　或白ＴＲＡＹ（買方承認之白色）。二、數量：依買方之採購單及”交期排訂表
　　”（經賣方簽認）之數量，買方每月最低需求量為五百萬套，最高需求量八百萬
　　套。三、貨款總計：依採購單之金額。四、合約期間：八十八年四月一日至九十
　　二年十二月三十一日止，合約到期後自動失效。…」。
　　核該買賣合約書之性質應屬繼續性供給契約。而所謂繼續性供給契約，係指當事
　　人約定一方於一定或不定之期限內，向他方繼續供給定量或不定量之一定種類品
　　質之物，而由他方按一定標準支付價金之契約。依照該買賣合約書之內容觀之，
　　買賣雙方於契約存續期間內，係依照採購單之金額加以確定買賣之價金。
(2)、上訴人自陳兩造自八十六年起即已開始進行交易（參見上訴人言詞辯論狀第十五
　　頁），從而被上訴人抗辯其非自八十八年四月一日起始向上訴進貨之情，自堪認
　　為真正。是尚無從以兩造間於八十八年四月一日後有交易之情，即遽認該買賣合
　　約書已成立生效。
(3)、茲被上訴人否認兩造就本件買賣合約書之價金達成合意。上訴人雖以被上訴人於
　　八十八年三月三十一日依本件合約書第十條約定預付貨款二千萬元，上訴人並於
　　同年月二十四日應被上訴人要求，開立二千萬元之保證票交予被上訴人；及被上
　　訴人自締約後均依本件買賣合約書第七條約定付款期限支付貨款，且採購單上均
　　註明「依合約書付款」認被上訴人係依買賣合約書約定方式付款等情，認兩造間
　　系爭買賣合約書確已成立生效等語。
、被上訴人對其於八十八年三月二十四日收受上訴人提供之保證支票，於八十八年
　　三月三十一日匯付二千萬元予上訴人之情不爭執，惟抗辯被上訴人未同意上訴人
　　要求預付貨款二千萬元之要求，係因上訴人資金周轉困難一再懇求被上訴人協助
　　，被上訴人為求供貨順利，乃同意無息借支二千萬元應急，並要求上訴人提供同
　　額保證支票一紙，以供擔保，在此合意之下，上訴人於八十八年三月二十四日提
　　供保證支票，被上訴人乃於八十八年三月三十一日匯付二千萬元，其後雙方同意
　　改變擔保方式，由被上訴人控管每月應付貨款在足以擔保上開借支範圍之內，因
　　此於八十八年六月三日將保證支票返還上訴人等語。
    查上訴人所提買賣合約書第十條附加條款固有買方同意於合約簽訂完成後，預付
    貨款二千萬元予賣方之記載，惟該合約並無上訴人應簽發保證票予被上訴人之約
　　定。而上訴人自陳其應被上訴人之要求於八十八年三月二十四日簽發保證票予被
　　上訴人，被上訴人並於八十八年六月三日退還該保證票。是雖被上訴人就其交付
　　該二千萬元之用途，有前後說述不一之情（於原審先謂係支付前欠貨款，後改稱
　　係借款），亦尚難認被上訴人係依本件買賣合約書第十條規定交付。
、被上訴人抗辯其均以現金匯付之方式直接匯入上訴人帳戶，並未依合約書規定簽
　　發期票，是其實際付款方式亦未依合約書之記載，採購單上所記載「依合約書付
　　款」已無意義等語。
　　查本件合約書約定「七、付款條件：每月二五日（含）為當月結帳日期，當月份
　　貨款之二分之一以次月十日為付款日，餘二分之一以次月結七十天期票為付款日
　　。」。上訴人對被上訴人抗辯其係以現金匯付方式給付貨款乙節並不爭執，則堪
　　認被上訴人並非依合約書所載方式付款，是縱被上訴人之各採購單載有「付款方
　　式依合約書付款」亦無從推定系爭買賣合約書已成立。
(4)、依上所述，尚難遽認兩造間已成立本件買賣合約書，兩造就本件買賣合約書之價
　　金已達成「依採購單之金額」之合意。
３、
(1)、縱認兩造間就本件買賣合約書之價金達成「依採購單之金額」之合意，成立本件
　　買賣合約，惟其買賣價金仍須按各單次採購單之金額加以確定。
(2)、至單次採購單之金額如何確定？上訴人主張本件兩造間係約定若原物料成本價格
　　並無變動時，被上訴人則依前一月之單價下採購單；如原物料成本價格發生變動
　　，則雙方確認變動幅度後，即依變動幅度調整「單價」，由被上訴人下採購單，
　　是以依此一機制，無庸於下單前逐次議價，單價自屬可得確定。被上訴人則否認
　　之，抗辯其對於採購單上單價之考量，除衡酌原物料價格之變動外，尚須比較當
　　時之市場行情，並非如上訴人所稱以原物料成本價格為唯一之決定標準等語。
、查依上訴人所提「原料成本與出貨單價對照表」（原審卷第一二０、一二一頁）
　　記載，自八十八年六月份起，ＣＤ－ＣＡＳＥ及ＣＤ－ＴＲＡＹ之原料及成品單
　　價有逐漸上漲之趨勢。上訴人雖稱買賣雙方確認原物料成本變動幅度後即調整單
　　價，由被上訴人下採購單等情。惟買賣雙方確認變動幅度之性質為何？上訴人並
　　未能提出合理之解釋。又買方對於買賣價金之決定，亦非完全取決於原物料之成
　　本，尚包括其餘貨品提供者願意供應同種商品之價格等因素。相較被上訴人所提
    上訴人不爭執真正之上訴人與訴外人祝泰股份有限公司所簽訂之買賣合約書（原
    審卷第二七七頁），對於成品之單價，有明確並固定之約定，且對於塑膠原料價
    格變動幅度達百分之十時，亦有雙方得重新議定單價之約定，關於買方違約單月
    訂單未達約定最少供給量之情形，並定有明確之罰責，與本件買賣合約書端賴具
    體採購單確定價金之情形顯有不同。況依上訴人原審訴訟代理人於八十九年五月
    十九日準備程序所自承：「若原料價格調整，經被告同意後，再以調漲之價格為
    單價」（見原審卷第九七頁），是則縱認單價依原料價格調整，亦必須經被上訴
    人同意始可，被上訴人如不同意，即無從形成單價。是自難認兩造就各次採購單
    之單價如何決定達成合意。
、上訴人雖以上證一、四、五、六等，認被上訴人下採購單時，通常並未另以書面
　　特別註記單價之調整，縱或有之，用語亦為「自八月份起單價調整為」、「七月
　　廿六日起單價適用」、「自八十九年一月一日起．．．單價調整如下」、「調整
　　後單價」、「確認後，請簽回！」等，上揭文義均表明為長期繼續性供給契約之
　　單價「調整確認」，而非逐次就個別成立之新買賣合約重新議價，可認二造就系
　　爭合約長期之繼續性供給契約及單價變動方式均有共識等語。被上訴人則抗辯上
　　訴人所舉兩造交易之實況，僅係雙方就價金及數量尚能達成合意，並未出現歧異
　　之情形，非屬兩造所約定決定價金之機制等語。
　　查上訴人並未舉證兩造就各次採購單之單價如何決定達成合意，則上訴人主張以
　　兩造交易實況認買賣雙方無庸於各次下單前逐次議價，單價即可遵循一定之標準
　　而可得確定等情，即無足採。
、本件買賣合約書就數量方面，固有「買方每月最低需求量為五百萬套，最高需求
　　量為八百萬套」之記載，惟該買賣合約書之價金係賴各次採購單確定，而兩造就
　　各採購單之價金並無可遵循一定之標準即可得確定，則若買賣雙方無法達成單次
　　採購單價合意之情形，即無法滿足該買賣合約書關於買方每月最低需求量之約定
　　。亦即該買賣契約書之內容未盡完善，關於買方每月最低需求量部分之內容在交
　　易上並無實益。蓋在兩造就個別採購單之單價無法合意之情形，倘強迫買方亦須
　　按本件買賣合約書所載，按月均需向上訴人訂購至少五百萬套之貨品，即與契約
　　自由之原則有悖。
、綜上所述，本件買賣雙方對於各次採購單之單價並無可得確定之情形，則若兩造
　　就單價無法達成合意之情形下，即無從續行交易。是縱被上訴人未依本件買賣合
　　約書按月向上訴人採購五百萬套，亦難認係可歸責於被上訴人，應令其負損害賠
　　償之責。
４、依上所述，上訴人未能舉證兩造就本件買賣合約書之內容達成合意，則其以被上
　　訴人違約，致其受有損害，向被上訴人請求債務不履行之損害賠償七千一百一十
　　七萬零二十五元，即屬無據。又縱認兩造間就本件買賣合約書達成合意，惟該買
　　賣合約書之買賣價金，取決於各採購單之單價，而上訴人未能舉證證明買賣雙方
　　無庸於各次下單前逐次議價，單價即可遵循一定之標準而可得確定之情，則被上
　　訴人於兩造就單價無法合意情形下，未依買賣合約書最低需求量之約定，向上訴
　　人採購貨品，亦難認係可歸責於買受人之事由。按因不可歸責於債務人之事由，
　　致未為給付者，債務人不負遲延責任，民法第二百三十條定有明文，從而，上訴
　　人主張被上訴人給付遲延並終止契約，請求被上訴人賠償損害七千一百一十七萬
　　零二十五元，亦屬無據。
四、上訴人另主張被上訴人違反誠實信用原則中斷締約致其受有損害，其得依民法第
    二百四十五條之一，同法第一百八十四條第一項後段，並類推適用民法第二百四
    十七條規定，請求被上訴人賠償損害六千九百一十九萬七千一百六十九元等語。
１、按契約未成立時，當事人為準備或商議訂立契約而有左列情形之一者，對於非因
　　過失而信契約能成立致受損害之他方當事人，負賠償責任：三、其他顯然違反誠
　　實及信用方法者，民法第二百四十五條之一第一項第二款固定有明文。然依民法
　　債編施行法第一條及第三十六條之規定，「民法債編施行前發生之債，除本施行
　　法有特別規定外，不適用民法債編之規定；其在修正施行前發生者，除本施行法
　　有特別規定外，亦不適用修正施行後之規定」、「本施行法自民法債編施行之日
　　施行。民法債編修正條文及本施行法修正條文自中華民國八十九年五月五日施行
　　」。依上訴人所提各項資金支出之時間均在八十八年三月至八十八年十二月間（
　　參見附件二），且上訴人所提買賣合約書關於簽訂日期亦記載為八十八年三月一
　　日，均在八十九年五月五日之前，因民法債編施行法對於民法第二百四十五條之
　　一之適用並無特別規定，依照民法債編施行法第一條之規定，自不得適用修正施
　　行後民法債編之規定。從而，上訴人以民法第二百四十五條之一為請求權基礎向
　　被上訴人請求賠償所受損害即無理由，應予駁回。
２、次按故意以背於善良風俗之方法，加損害於他人者，負損害賠償責任，民法第一
　　百八十四條第一項後段固定有明文。惟查本件「買賣合約書」所以未能簽訂，乃
　　因雙方對於相關條件未能獲致協議，而在契約條款未能獲得合意，當事人拒絕簽
　　訂契約，乃屬締約自由之範疇，自不能指為有違誠信，亦與善良風俗無干。況查
　　本件縱使「買賣合約書」成立，但其具體之買賣行為尚待採購單之簽訂，如雙方
　　就數量及單價未能達成協議，買賣仍不能成立，而雙方交易所以未能繼續進行，
　　乃因單價未能達成協議所致，亦與背於善良風俗之要件不符。從而上訴人援引民
　　法第一百八十四條第一項後段規定，請求被上訴人賠償損害，亦無理由。
３、又民法第二百四十七條第一項規定係契約因以不能之給付為標的而無效者，當事
　　人於訂約時知其不能或可得而知者，對於非因過失而信契約為有效致受損害之他
　　方當事人，負損害賠償責任。與本件情形並不相同。雖上訴人主張類推適用，惟
　　查上訴人所舉學者梅仲協先生見解係認「當事人所欲訂立之契約，其必要之點不
　　合意時，契約固屬不能成立，但當事人一方，因可歸責於自己之事由，使事實不
　　克臻於明確，致引起他方當事人之誤解，釀成不合意者，則應負契約過失之責任
　　，該他方當事人因契約不成立而蒙受損害時，得請求相對人賠償消極利益；學者
　　王澤鑑先生見解為「民法第二百四十七條依其文義，雖僅限於契約因標的不能而
　　無效之情形，但深究之，實蘊含著法律行為當事人一方明知或因過失而不知其為
　　無效時，應對他方當事人因信該法律行為為有效而受之損害，負損賠償責任之一
　　般原則。」（見本院卷第一六一頁）。是依上訴人所舉學者見解，應有可歸責之
　　情事時，他方當事人始負損害賠償之責。惟上訴人並未舉證本件係因可歸責於被
　　上訴人之事由，致契約未能成立，從而其此部分主張，亦難認有理由。
４、從而，上訴人依上述法律關係，請求被上訴人賠償損害六千九百一十九萬七千一
    百六十九元亦無理由，應予駁回。
五、綜上所述，上訴人之主張均無可採，其先位聲明，依債務不履行損害賠償法律關
　　係，請求被上訴人給付七千一百一十七萬零二十五元及自起訴狀繕本送達翌日起
　　算之法定遲延利息；及備位聲明依民法第二百四十五條之一及同法第一百八十四
　　條第一項後段法律關係，請求被上訴人給付六千九百一十九萬七千一百六十九元
　　及自起訴狀繕本送達翌日起算之法定遲延利息，均無理由，應予駁回。原審此部
    分，為上訴人敗訴之判決並駁回其假執行之聲請，核無違誤，上訴意旨指摘原判
    決此部分不當，求予廢棄改判，為無理由，應予駁回。上訴人於本院為訴之追加
    ，就其備位聲明，主張類推適用民法第二百四十七條第一項規定，請求被上訴人
　　給付六千九百一十九萬七千一百六十九元及法定遲延利息，亦無理由，應予駁回
六、本件事證已明，兩造其餘攻擊防禦方法，經核與本判決之結果不生影響，爰不一
　　一論述。
七、據上論結：本件上訴及追加之訴均為無理由，依民事訴訟法第四百四十九條第一
　　項、第七十八條，判決如主文。
中　　　華　　　民　　　國　　九十一　　年　　　一　　　月　　二十九　　日
　　　　　　　　　　　　　　　　　　臺灣高等法院民事第十一庭
                                        審判長法　官　吳　景　源
　　　　　　　　　　　　　　　　　　　　　　　法　官　連　正　義
                                              法　官　滕　允　潔
右正本係照原本作成。
如不服本判決，應於收受送達後二十日內向本院提出上訴書狀，其未表明上訴理由者
，應於提出上訴後二十日內向本院補提理由書狀（均須按他造當事人之人數附繕本）
上訴時應提出委任律師或具有律師資格之人之委任狀；委任有律師資格者，另應附具
律師及格證書及釋明委任人與受任人有民事訴訟法第四百六十六條之一第一項但書或
第二項（詳附註）所定關係之釋明文書影本。
中　　　華　　　民　　　國　　九十一　　年　　　一　　　月　　三十　　　日
　　　　　　　　　　　　　　　　　　　　　　　書記官　邵　淑　津
附註：
民事訴訟法第四百六十六條之一（第一項、第二項）：
對於第二審判決上訴，上訴人應委任律師為訴訟代理人。但上訴人或其法定代理人具
有律師資格者，不在此限。
上訴人之配偶、三親等內之血親、二親等內之姻親，或上訴人為法人、中央或地方機
關時，其所屬專任人員具有律師資格並經法院認為適當者，亦得為第三審訴訟代理人
。
